【裁判字號】    99,台上,5778
【裁判日期】    990916
【裁判案由】    常業重利等罪
【裁判全文】
最高法院刑事判決            九十九年度台上字第五七七八號
上  訴  人  甲○○
            乙○○
上列上訴人等因常業重利等罪案件，不服台灣高等法院高雄分院
中華民國九十七年十二月一日第二審判決（九十七年度上訴字第
一五一六號，起訴案號：台灣高雄地方法院檢察署九十五年度偵
字第一七四四六號），提起上訴，本院判決如下：
    主  文
上訴駁回。
    理  由
一、甲○○上訴部分：
按刑事訴訟法第三百七十七條規定：上訴於第三審法院，非以判
決違背法令為理由不得為之；是提起第三審上訴，應以原判決違
背法令為理由，係屬法定要件；如果上訴理由書狀並未依據卷內
訴訟資料具體指摘原判決不適用何種法則或如何適用不當，或所
指摘原判決違法情事顯與法律規定得為第三審上訴理由之違法情
形不相適合時，均應認其上訴為違背法律上之程式，予以駁回。
本件原判決撤銷第一審關於上訴人甲○○之科刑判決，改判論處
甲○○共同犯常業重利罪刑（處有期徒刑壹年貳月，減為有期徒
刑柒月），又共同犯剝奪他人行動自由罪刑（處有期徒刑陸月，
減為有期徒刑參月）（上開二罪應執行有期徒刑玖月），已詳敘
其調查證據之結果及證據取捨並認定事實之理由；所為論斷，均
有卷存證據資料可資覆按。從形式上觀察，原判決並無違背法令
之情形。甲○○上訴意旨略以：(一)原判決於事實欄雖記載甲○○
乘原判決附表（下稱附表）一所示曾式一等借款人需款急迫時，
貸以金錢，收取重利等情。但於理由欄並未就上開認定說明所憑
之證據，且就附表一所示之各借款人如何在急迫情形下借款，亦
未調查，有理由不備及證據調查未盡之違法。(二)甲○○於原審辯
稱對各個借款人而言，係共同被告各別放款，彼此沒有合作關係
等語，原判決就附表一所示之各次放款，是否均在甲○○共同犯
意計劃內，並未說明所憑之證據，有理由不備之違法。(三)證人即
借款人沈泰安於偵查中及第一審均證稱甲○○有前來收取利息等
語，原判決於附表一編號六「取息人」欄中竟記載尚未向沈泰安
收取利息，原判決此部分認定與卷內資料不符，有理由矛盾之違
法。(四)原判決事實欄僅記載，甲○○為逼使曾式一還款，即將之
「強押」上車，以此非法方法剝奪曾式一之行動自由等情，但所
謂「強押」，其具體態樣為何？原判決並未明白認定，詳細記載
，自有違誤。(五)第二審係覆審，曾式一雖經第一審傳拘未到，原
審依法仍應予傳喚，原判決逕以曾式一經第一審傳拘未到，合於
刑事訴訟法第一百五十九條之三第三款之規定，而認其於警詢中
之供述有證據能力，並採為判決之證據，其採證違法。(六)原判決
認定甲○○強押曾式一係在逼其還債，則能否謂甲○○之妨害自
由與先前實施之常業重利間並無牽連關係，即待研求。原判決竟
認甲○○所犯上開二罪，並無牽連關係，應分論併罰，有適用法
則不當之違法。(七)原判決量刑時，並未依刑法第五十七條規定說
明審酌甲○○智識程度、生活狀況、品行與被害人之關係，已有
理由不備之違法，且甲○○係因一時思慮未深，致觸犯本案，犯
後深具悔意，原判決竟量處有期徒刑九月之重刑，亦有罪刑不相
當之違法等語。
惟查：原判決依憑甲○○、上訴人乙○○、證人即共同正犯周育
正（業經原審判刑確定）等於警詢及偵查中之供述，證人即借款
人蘇昭瑞、廖振生等人於警詢中之證述，借款人曾式一、莊永洲
等於警詢及偵查中之證述，借款人沈泰安、陳世源於警詢、偵查
及第一審審理中之證述，借款人葉國義、陳麗榮於第一審審理中
之證述，扣案之附表二、三、四之小額借款廣告單、空白本票等
物品，於理由欄詳敘認定甲○○有原判決事實欄所載之常業重利
及妨害自由犯行之理由。對於甲○○否認上開犯罪所辯：其僅有
附表一編號二至八之重利犯行，且並未以之為業，亦無妨害曾式
一行動自由云云，認如何與事實不符而非可採等情，逐一加以指
駁；經核俱與卷內資料相符，其採證認事並無違背法令。復按：
（一）原判決事實欄認定甲○○係明知社會常有因急迫而舉債濟
急，或因輕率、無經驗而舉債之人，乃預定苛刻貸放條件，基於
賺取與原本顯不相當之重利為營業並恃以維生之犯意而為本件常
業重利之犯行，於理由欄亦詳為說明其認定所憑之證據及理由（
原判決正本第八頁至第九頁），經核並無上訴意旨(一)所指之違法
。（二）原判決於理由欄已說明甲○○就附表一所示各次放款均
有參與所憑之證據（原判決正本第六頁至第八頁），經核並無上
訴意旨(二)所指之違法。（三）證人沈泰安於偵查中及第一審係證
稱甲○○有前來收取利息等語，而原判決於附表一「取息人」欄
內記載「尚未繳息」，雖與上開資料不符，但此理由之瑕疵，並
不影響原判決認定甲○○有此部分重利犯行之本旨。上訴意旨(三)
執此指摘，自非適法之上訴理由。（四）刑法第三百零二條第一
項之妨害自由係指私行拘禁或以其他非法方法，剝奪人之行動自
由者而言。原判決於理由欄已說明依曾式一於偵查中之證述，憑
以認定甲○○係將曾式一「強押」上車坐於汽車後座，載往高雄
縣大寮鄉某處山區，以此方法剝奪其行動自由；經核原判決已明
白認定甲○○剝奪曾式一自由之具體態樣，並無上訴意旨(四)所指
之違誤。又曾式一經第一審傳拘未到，原審未再依法傳訊，即於
理由欄內以合於刑事訴訟法第一百五十九條之三第三款之規定，
而認曾式一於警詢中之供述為有證據能力，於法固有未合，但除
去曾式一警詢中之證述，依其於偵查中之證述及卷內其他證據仍
應為相同之認定，即於判決本旨不生影響，上訴意旨(五)執此指摘
，即非適法之上訴理由。（五）原判決於理由欄已詳為說明犯常
業重利罪者，其於放款後，犯罪業已完成，嗣遇借款人未能還款
，如須催討債務，並非必以妨害自由或恐嚇方式為之，縱或有之
，亦無從認與原先完成之常業重利行為，具有方法結果或目的手
段之牽連關係，因認甲○○所犯常業重利及妨害自由二罪間，並
無牽連關係，應分論併罰；經核其適用法則並無不合。上訴意旨
(六)任意解釋法律而指原判決適用法則不當，非適法之上訴理由。
（六）刑之量定，乃法律賦予法院自由裁量之事項，倘於科刑時
，已以行為人之責任為基礎，斟酌刑法第五十七條所列各款事項
而未逾越法定刑度，即難謂違法。又刑法第五十一條第五款規定
數罪併罰，宣告多數有期徒刑者，應於各刑中之最長期以上，各
刑合併之刑期以下，定其應執行之刑期，但不得逾三十年。原判
決認定甲○○係犯常業重利罪及妨害自由罪，於理由欄內依刑法
第五十七條規定，以行為人之責任為基礎，詳為說明斟酌甲○○
常業重利之規模、妨害自由行為之具體情形，犯罪後之態度等一
切情事，而分別量處有期徒刑壹年貳月、陸月，雖未將刑法第五
十七條各款規定逐一列載，但並無理由不備之違法。又原判決經
依法減刑後，將甲○○所犯二罪，定應執行刑為有期徒刑玖月，
其量刑及定其應執行之刑，均未逾越法定刑度，又未濫用其權限
，於法並無不合，亦無上訴意旨(七)所指之違法。上訴意旨(一)至(七)
或係就原審採證認事之適法職權行使及原判決已說明之事項任意
指摘，或係就與犯罪構成要件無關之細節，單純為事實上之爭執
，俱非適法之上訴理由。至其他上訴意旨所指各節，並未依據卷
內訴訟資料，具體指摘原判決有何違背法令之情形，核與法律規
定得為第三審上訴理由之違法情形不相適合。綜上，應認甲○○
之上訴違背法律上之程式，予以駁回。
二、乙○○上訴部分：
第三審上訴書狀，應敘述上訴之理由，其未敘述者，得於提起上
訴後十日內補提理由書於原審法院，已逾上述期間，而於第三審
法院未判決前仍未提出上訴理由書狀者，第三審法院應以判決駁
回之，刑事訴訟法第三百八十二條第一項、第三百九十五條後段
規定甚明。本件原判決撤銷第一審關於乙○○之科刑判決，改判
論處乙○○共同犯常業重利罪刑（處有期徒刑壹年貳月，減為有
期徒刑柒月），又共同犯剝奪他人行動自由罪刑（處有期徒刑陸
月，減為有期徒刑參月）（上開二罪應執行刑為有期徒刑玖月）
，乙○○於民國九十七年十二月十六日提起上訴，並未敘述理由
，迄今逾期已久，於本院未判決前仍未提出，依上開規定，其上
訴應非合法，予以駁回。
據上論結，應依刑事訴訟法第三百九十五條，判決如主文。
中    華    民    國  九十九  年    九    月   十六   日
                      最高法院刑事第七庭
                          審判長法官  林  永  茂
                                法官  蘇  振  堂
                                法官  林  立  華
                                法官  蔡  國  在
                                法官  陳  春  秋
本件正本證明與原本無異
                                      書  記  官
中    華    民    國  九十九  年    九    月  二十一  日
                                                      K

司法院資訊處製作；財團法人民間司法改革基金會備份。
